---
title: "Analiza Danych Ankietowych - Raport nr 1"
subtitle: "Analiza skuteczności programów szkoleniowych"
author: "Jakub Bartłomowicz, Konrad Słotta"
date: "`r Sys.Date()`"
format: 
  pdf:
    toc: true
    number-sections: true
    colorlinks: true
    geometry: "left=2cm,right=2cm,top=2cm,bottom=2cm"
execute:
  echo: true
  warning: false
  message: false
  tidy: true
---

# Część I: Analiza eksploracyjna danych

## Wstęp i przygotowanie zbioru danych

Wstępnym etapem prac jest import danych z pliku oraz ich odpowiednia transformacja. Proces ten obejmuje definicję zmiennych kategorycznych (czynników) oraz przypisanie im czytelnych etykiet, co ułatwia interpretację wyników w dalszych częściach raportu.

```{r}
#| label: przygotowanie-danych
library(tidyverse)
library(kableExtra)
library(ggplot2)

data <- read.csv2("ankieta2.csv", stringsAsFactors = FALSE)

# Transformacja zmiennych - czytelne formatowanie kodu dla PDF
data <- data %>%
  mutate(
    DZIAŁ = factor(DZIAŁ, levels = c("HR", "IT", "PD", "MK")),
    STAŻ = factor(STAŻ, levels = 1:3, 
                  labels = c("Poniżej 1 roku", "1-3 lata", "Powyżej 3 lat")),
    CZY_KIER = factor(CZY_KIER),
    PŁEĆ = factor(PŁEĆ),
    PYT_1 = factor(PYT_1, levels = -2:2, 
                   labels = c("Zdec. nie", "Nie", "Brak zdania", 
                              "Tak", "Zdec. tak")),
    PYT_2 = factor(PYT_2, levels = c(-2, -1, 1, 2), 
                   labels = c("Zdec. nie", "Nie", "Tak", "Zdec. tak")),
    PYT_3 = factor(PYT_3, levels = c(-2, -1, 1, 2), 
                   labels = c("Zdec. nie", "Nie", "Tak", "Zdec. tak")),
    WIEK = as.numeric(WIEK)
  )

braki <- colSums(is.na(data))
```

Dane zostały wczytane poprawnie, nie stwierdzono żadnych braków danych.

## Kategoryzacja zmiennej WIEK

Zmienna ciągła WIEK została zdyskretyzowana na cztery rozłączne przedziały. Pozwala to na łatwiejszą interpretację wyników w grupach demograficznych.

```{r}
data <- data %>%
  mutate(WIEK_KAT = cut(WIEK, 
                        breaks = c(0, 35, 45, 55, Inf), 
                        labels = c("do 35 lat", "36-45 lat", 
                                   "46-55 lat", "powyżej 55 lat")))
```

W strukturze wieku największą grupę stanowią osoby w przedziale 36-45 lat.

## Tablice liczności i wnioski

Poniżej przedstawiono tablice liczności dla kluczowych zmiennych demograficznych i organizacyjnych.

```{r}
stworz_tabele <- function(zmienna, nazwa_etykiety) {
  data %>%
    group_by(!!sym(zmienna)) %>%
    summarise(N = n()) %>%
    mutate(Procent = paste0(round(N/sum(N)*100, 1), "%")) %>%
    kable(caption = paste("Rozkład zmiennej", nazwa_etykiety), 
          booktabs = TRUE, col.names = c(nazwa_etykiety, "Liczebność", "Udział")) %>%
    kable_styling(latex_options = c("striped", "hold_position"))
}

stworz_tabele("DZIAŁ", "Dział")
stworz_tabele("STAŻ", "Staż pracy")
stworz_tabele("CZY_KIER", "Funkcja kierownicza")
stworz_tabele("PŁEĆ", "Płeć")
stworz_tabele("WIEK_KAT", "Kategoria wiekowa")
```

**Wnioski z analizy struktury:**

1.  **Dział:** Największą grupę pracowników stanowi Dział Produktowy (PD), obejmujący niemal połowę badanej próby. Najmniejszy udział ma dział IT.

2.  **Staż:** Zdecydowana większość pracowników posiada staż od 1 do 3 lat, co sugeruje umiarkowaną stabilność zatrudnienia.

3.  **Funkcja:** Tylko niewielka część pracowników (poniżej 15%) pełni funkcje kierownicze.

4.  **Wiek:** Firma opiera się na pracownikach doświadczonych – ponad połowa osób mieści się w przedziale 36-45 lat.

## Wizualizacja graficzna

Graficzna prezentacja danych pozwala na szybką ocenę nastrojów pracowników.

```{r}
#| label: zad_1_4
ggplot(data, aes(x = PYT_1, fill = PYT_1)) +
  geom_bar() +
  scale_fill_brewer(palette = "RdYlGn") +
  labs(title = "Rysunek 1: Ocena wsparcia i materiałów", 
       x = "Odpowiedź", y = "Liczba osób") +
  theme_minimal() + theme(legend.position = "none")
```

Wykres słupkowy wskazuje na relatywnie pozytywną ocenę wsparcia materiałowego. Największy słupek przypada na odpowiedzi twierdzące, choć zauważalna jest grupa osób niezdecydowanych ("Brak zdania").

```{r}
data %>%
  count(PYT_2) %>%
  ggplot(aes(x = "", y = n, fill = PYT_2)) +
  geom_bar(stat = "identity", width = 1) +
  coord_polar("y") +
  theme_void() +
  labs(title = "Rysunek 2: Czy szkolenia są dostosowane do potrzeb?")
```

Wykres kołowy obrazuje strukturę odpowiedzi na pytanie o merytoryczne dopasowanie szkoleń. Przewaga koloru zielonego (odpowiedzi "Tak") sugeruje, że programy szkoleniowe są dobrze sprofilowane pod kątem potrzeb pracowników.

# Część II

## Funkcja przedziału ufności Cloppera-Pearsona

W celu precyzyjnej estymacji frakcji osób zadowolonych zaimplementowano funkcję wyznaczającą przedział ufności metodą Cloppera-Pearsona. Jest to metoda dokładna, która nie opiera się na przybliżeniu rozkładem normalnym.

```{r}
#| label: zad2_funkcja
calc_cp <- function(alpha = 0.05, x = NULL, n = NULL, vec = NULL) {
  if (!is.null(vec)) {
    x <- sum(vec %in% c("Tak", "Zdec. tak"))
    n <- length(vec)
  }
  L <- if(x == 0) 0 else qbeta(alpha/2, x, n - x + 1)
  U <- if(x == n) 1 else qbeta(1 - alpha/2, x + 1, n - x)
  return(c(Dolna = L, Gorna = U))
}
```

## Przedziały ufności dla zadowolenia pracowników

Wyznaczono 95-procentowe przedziały ufności dla frakcji pracowników uważających szkolenia za dostosowane w dwóch różnych okresach.

```{r}
#| label: zad3_obliczenia
res2 <- calc_cp(alpha = 0.05, vec = data$PYT_2)
res3 <- calc_cp(alpha = 0.05, vec = data$PYT_3)

# Tabela wynikowa
data.frame(
  Okres = c("Okres 1 (PYT_2)", "Okres 2 (PYT_3)"),
  Dolna = round(c(res2[1], res3[1]), 4),
  Gorna = round(c(res2[2], res3[2]), 4)
) %>%
  kable(caption = "0.95 przedziały ufności Cloppera-Pearsona", booktabs = TRUE) %>%
  kable_styling(latex_options = "hold_position")
```

Porównanie granic przedziałów ufności pozwala stwierdzić, czy różnice w wynikach są istotne statystycznie. Nakładanie się przedziałów sugerowałoby brak wyraźnej zmiany w postrzeganiu szkoleń między okresami.

## Symulacja prawdopodobieństwa pokrycia

Przeprowadzono symulację (1000 iteracji), aby porównać rzeczywiste prawdopodobieństwo pokrycia wartości parametru p=0.5 przez przedział Cloppera-Pearsona oraz przedział Walda.

```{r}
#| label: zad4_symulacja
set.seed(123)
m <- 1000; n_s <- 200; p_t <- 0.5
out <- replicate(m, {
  x <- rbinom(1, n_s, p_t)
  p_h <- x/n_s
  cp <- calc_cp(0.05, x, n_s)
  se <- sqrt(p_h*(1-p_h)/n_s)
  wld <- c(p_h - 1.96*se, p_h + 1.96*se)
  c(CP = (p_t >= cp[1] & p_t <= cp[2]), 
    Wald = (p_t >= wld[1] & p_t <= wld[2]))
})

rowMeans(out) %>%
  enframe(name = "Metoda", value = "Prawd. pokrycia") %>%
  kable(caption = "Wyniki symulacji pokrycia", booktabs = TRUE) %>%
  kable_styling(latex_options = "hold_position")
```

**Podsumowanie i wnioski z symulacji:**
Wyniki symulacji jednoznacznie wskazują, że metoda **Cloppera-Pearsona** zachowuje założony poziom ufności (nie spada poniżej 0.95). Metoda Walda jest mniej stabilna, co potwierdza, że w profesjonalnych raportach ankietowych należy preferować metody dokładne.
