---
title: "Analiza Danych Ankietowych - Raport nr 1"
subtitle: "Analiza skuteczności programów szkoleniowych"
author: "Jakub Bartłomowicz, Konrad Słotta"
date: "`r Sys.Date()`"
lang: pl
format: 
  pdf:
    toc: true
    number-sections: true
    colorlinks: true
    geometry: "left=2cm,right=2cm,top=2cm,bottom=2cm"
    fig-align: center
    fig-pos: H
knitr:
  opts_chunk:
    dev: cairo_pdf
execute:
  echo: false
  warning: false
  message: false
  tidy: true
---

# Część I: Analiza eksploracyjna danych
W pewnej dużej firmie technologicznej przeprowadzono ankietę mającą na celu ocenę skuteczności programów szkoleniowych dla pracowników. Wzięło w niej udział dwieście losowo wybranych osób. W tej części zajmiemy się przygotowaniem zebranych danych do analizy.

## Wstęp i przygotowanie zbioru danych

Wstępnym etapem prac jest import danych z pliku oraz ich odpowiednia transformacja. Proces ten obejmuje definicję zmiennych kategorycznych (czynników) oraz przypisanie im czytelnych etykiet, co ułatwia interpretację wyników w dalszych częściach raportu.

```{r}
#| label: przygotowanie-danych
library(tidyverse)
library(kableExtra)
library(ggplot2)
library(vcdExtra)


data <- read.csv2("ankieta2.csv", stringsAsFactors = FALSE)

# Transformacja zmiennych - czytelne formatowanie kodu dla PDF
data <- data %>%
  mutate(
    DZIAŁ = factor(DZIAŁ, levels = c("HR", "IT", "PD", "MK")),
    STAŻ = factor(STAŻ, levels = 1:3, 
                  labels = c("Poniżej 1 roku", "1-3 lata", "Powyżej 3 lat")),
    CZY_KIER = factor(CZY_KIER),
    PŁEĆ = factor(PŁEĆ),
    PYT_1 = factor(PYT_1, levels = -2:2, 
                   labels = c("Zdec. nie", "Nie", "Brak zdania", 
                              "Tak", "Zdec. tak")),
    PYT_2 = factor(PYT_2, levels = c(-2, -1, 1, 2), 
                   labels = c("Zdec. nie", "Nie", "Tak", "Zdec. tak")),
    PYT_3 = factor(PYT_3, levels = c(-2, -1, 1, 2), 
                   labels = c("Zdec. nie", "Nie", "Tak", "Zdec. tak")),
    WIEK = as.numeric(WIEK)
  )

braki <- colSums(is.na(data))
```

Dane zostały wczytane poprawnie, nie stwierdzono żadnych braków danych.

## Kategoryzacja zmiennej WIEK

Zmienna ciągła WIEK została zdyskretyzowana na cztery rozłączne przedziały; do 35 lat, między 36 a 45 lat, między 46 a 55 lat, powyżej 55 lat. Pozwala to na łatwiejszą interpretację wyników w grupach demograficznych.

```{r}
data <- data %>%
  mutate(WIEK_KAT = cut(WIEK, 
                        breaks = c(0, 35, 45, 55, Inf), 
                        labels = c("do 35 lat", "36-45 lat", 
                                   "46-55 lat", "powyżej 55 lat")))
```

W strukturze wieku największą grupę stanowią osoby w przedziale 36-45 lat.

## Tablice liczności i wnioski

Poniżej przedstawiono tablice liczności dla kluczowych zmiennych demograficznych i organizacyjnych.

```{r, results='asis'}
stworz_tabele <- function(zmienna, nazwa_etykiety) {
  data |>
    group_by(!!sym(zmienna)) |>
    summarise(N = n()) |>
    mutate(Procent = paste0(round(N/sum(N)*100, 1), "%")) |>
    kable(caption = paste("Rozkład zmiennej", nazwa_etykiety), 
          booktabs = TRUE, col.names = c(nazwa_etykiety, "Liczebność", "Udział")) |>
    kable_styling(latex_options = c("striped", "hold_position"))
}

cat("
\\begin{table}[H]
\\centering
\\begin{minipage}{0.48\\textwidth}
")
stworz_tabele("DZIAŁ", "Dział")
cat("
\\end{minipage}
\\hfill
\\begin{minipage}{0.48\\textwidth}
")
stworz_tabele("STAŻ", "Staż pracy")
cat("
\\end{minipage}
\\end{table}
")
cat("
\\begin{table}[H]
\\centering
\\begin{minipage}{0.48\\textwidth}
")
stworz_tabele("CZY_KIER", "Funkcja kierownicza")
cat("
\\end{minipage}
\\hfill
\\begin{minipage}{0.48\\textwidth}
")
stworz_tabele("PŁEĆ", "Płeć")
cat("
\\end{minipage}
\\end{table}
")
stworz_tabele("WIEK_KAT", "Kategoria wiekowa")
```

**Wnioski z analizy struktury:**

1.  **Dział:** Największą grupę pracowników stanowi Dział Produktowy (PD), obejmujący niemal połowę badanej próby. Najmniejszy udział ma dział IT.

2.  **Staż:** Zdecydowana większość pracowników posiada staż od 1 do 3 lat, co sugeruje umiarkowaną stabilność zatrudnienia.

3.  **Funkcja:** Tylko niewielka część pracowników (poniżej 15%) pełni funkcje kierownicze.

4. **Płeć:** Zdecydowana większość pracowników to mężczyźni (ok. 65%).

5.  **Wiek:** Firma opiera się na pracownikach w średnim wieku – ponad połowa osób mieści się w przedziale 36-45 lat.

## Wizualizacja graficzna

Na poniższym wykresie słupkowym przedstawiono udzielone odpowiedzi na pierwsze pytanie, które brzmi: „Jak bardzo zgadzasz się ze stwierdzeniem, że firma zapewnia odpowiednie wsparcie i materiały umożliwiające skuteczne wykorzystanie w praktyce wiedzy zdobytej w trakcie szkoleń?”.

```{r}
#| label: zad_1_4_1
#| fig-cap: Pytanie 1 - Czy firma zapewnia odpowiednie wsparcie i materiały?
ggplot(data, aes(x = PYT_1, fill = PYT_1)) +
  geom_bar() +
  scale_fill_brewer(palette = "RdYlGn") +
  labs(x = "Odpowiedź", y = "Liczba osób") +
  theme_minimal() + theme(legend.position = "none") +
    scale_fill_manual(values = c(
    "Zdec. nie" = "#d73027",
    "Nie"       = "#fc8d59",
    "Tak"       = "#91cf60",
    "Zdec. tak" = "#1a9850"
  ))
```

Wykres słupkowy wskazuje na relatywnie pozytywną ocenę zapewnianego przez firmę wsparcia oraz materiałów szkoleniowych. Największy słupek przypada na odpowiedzi twierdzące, choć zauważalna jest grupa osób niezdecydowanych („Brak zdania”).

Na poniższym wykresie kołowym przedstawiono udzielone odpowiedzi na drugie pytanie: „Jak bardzo zgadzasz się ze stwierdzeniem, że firma oferuje szkolenia dostosowane do twoich potrzeb, wspierając twój rozwój zawodowy i szanse na awans?”.

```{r}
#| label: zad_1_4_2
#| fig-cap: Pytanie 2 - Czy szkolenia są dobrze dostosowane do potrzeb?
data %>%
  count(PYT_2) %>%
  ggplot(aes(x = "", y = n, fill = PYT_2)) +
  geom_bar(stat = "identity", width = 1) +
  coord_polar("y") +
  theme_void() +
  labs(fill = "Odpowiedź") +
    scale_fill_manual(values = c(
    "Zdec. nie" = "#d73027",
    "Nie"       = "#fc8d59",
    "Tak"       = "#91cf60",
    "Zdec. tak" = "#1a9850"
  ))
```

Na powyższym wykresie widać lekką przewagę koloru zielonego (odpowiedzi „Tak”), co sugeruje, że programy szkoleniowe odpowiadają na potrzeby lekko więcej niż połowy pracowników. Reszta natomiast jest ze szkoleń niezadowolona.

## Czy firma zapewnia odpowiednie wsparcie i materiały? Odpowiedzi według różnych grup
Sporządzono tablice wielodzielcze dla par zmiennych, żeby porównać jak rozkładają się odpowiedzi na pytanie pierwsze w poszczególnych podgrupach pracowników.

```{r}
#| label: tbl-pyt1-dzial
#| tbl-cap: "Odpowiedzi na pytanie pierwsze według działu"
tab <- table(data$PYT_1, data$DZIAŁ)

prop <- prop.table(tab, margin = 2)

tab_mix <- matrix(
  paste0(tab, " (", round(prop * 100, 1), "%)"),
  nrow = nrow(tab)
)

dimnames(tab_mix) <- dimnames(tab)

kable(tab_mix, booktabs = TRUE, longtable = FALSE) |>
  kable_styling(latex_options = c("striped", "hold_position"))
```
**Wnioski:** We wszystkich działach dominuje odpowiedź „Tak”, co wskazuje, że pracownicy generalnie pozytywnie oceniają wsparcie i materiały szkoleniowe. W działach HR i IT jest stosunkowo najwięcej zadowolonych pracowników, a najmniej w dziale marketingu (MK).

```{r}
#| label: tbl-pyt1-staz
#| tbl-cap: "Odpowiedzi na pytanie pierwsze według długości stażu"
tab <- table(data$PYT_1, data$STAŻ)

prop <- prop.table(tab, margin = 2)

tab_mix <- matrix(
  paste0(tab, " (", round(prop * 100, 1), "%)"),
  nrow = nrow(tab)
)

dimnames(tab_mix) <- dimnames(tab)

kable(tab_mix, booktabs = TRUE, longtable = FALSE) |>
  kable_styling(latex_options = c("striped", "hold_position"))
```
**Wnioski:** W grupach o stażu pracy poniżej 1 roku i 1-3 lata dominują odpowiedzi pozytywne. Zdecydowanie stosunkowo najbardziej zadowoloną grupą są pracownicy o 1-3 letnim stażu pracy, natomiast najmniej zadowoleni są pracujący w firmie powyżej trzech lat.

```{r}
#| label: tbl-pyt1-kier
#| tbl-cap: "Odpowiedzi na pytanie pierwsze według stanowiska kierowniczego"
tab <- table(data$PYT_1, data$CZY_KIER)

prop <- prop.table(tab, margin = 2)

tab_mix <- matrix(
  paste0(tab, " (", round(prop * 100, 1), "%)"),
  nrow = nrow(tab)
)

dimnames(tab_mix) <- dimnames(tab)

kable(tab_mix, booktabs = TRUE, longtable = FALSE) |>
  kable_styling(latex_options = c("striped", "hold_position"))
```
**Wnioski:** Zarówno zwykli pracownicy, jak i ci na stanowisku kierowniczym są w większości zadowoleni ze wsparcia firmy i materiałów szkoleniowych. Stosunek odpowiedzi pozytywnych do negatywnych jest znacząco większy wśród kierowników.

```{r}
#| label: tbl-pyt1-plec
#| tbl-cap: "Odpowiedzi na pytanie pierwsze według płci"
tab <- table(data$PYT_1, data$PŁEĆ)

prop <- prop.table(tab, margin = 2)

tab_mix <- matrix(
  paste0(tab, " (", round(prop * 100, 1), "%)"),
  nrow = nrow(tab)
)

dimnames(tab_mix) <- dimnames(tab)

kable(tab_mix, booktabs = TRUE, longtable = FALSE) |>
  kable_styling(latex_options = c("striped", "hold_position"))
```
**Wnioski:** Zarówno kobiety jak i mężczyźni podobnie oceniają wsparcie i materiały szkoleniowe firmy. W obu grupach przeważają odpowiedzi pozytywne.
```{r}
#| label: tbl-pyt1-wiek
#| tbl-cap: "Odpowiedzi na pytanie pierwsze według wieku"
tab <- table(data$PYT_1, data$WIEK_KAT)

prop <- prop.table(tab, margin = 2)

tab_mix <- matrix(
  paste0(tab, " (", round(prop * 100, 1), "%)"),
  nrow = nrow(tab)
)

dimnames(tab_mix) <- dimnames(tab)

kable(tab_mix, booktabs = TRUE, longtable = FALSE) |>
  kable_styling(latex_options = c("striped", "hold_position"))
```
**Wnioski:** Wszystkie grupy wiekowe oceniają wsparcie i materiały szkoleniowe w większości pozytywnie. Najbardziej zadowoleni są pracownicy w wieku między 46 a 55 lat.

## Czy szkolenia w firmie poprawiły się?
Kilka tygodni później w firmie przeprowadzono cykl szkoleń indywidualnie dostosowanych do potrzeb konkretnych grup pracowników. Ankietowanych biorących udział w badaniu poproszono wówczas o ponowną odpowiedź na pytanie wsparcia w rozwoju zawodowym i możliwości awansu w firmie. Poniższa tablica wielodzielcza przedstawia jak pracownicy odpowiedzieli na to pytanie pierwotnie (odpowiedzi w wierszach) i jak po kilku tygodniach (odpowiedzi w kolumnach).
```{r}
#| label: tbl-pyt2-pyt3
#| tbl-cap: "Pytanie 2 vs Pytanie 3"
tab <- table(data$PYT_2, data$PYT_3)
kable(tab, longtable = FALSE) |>
  kable_styling(latex_options = c("striped", "hold_position"))
```
**Wnioski:** Po wprowadzeniu zmian w szkoleniach w firmie zaobserwowano spadek liczby odpowiedzi „zdecydowanie tak”, co wskazuje na zmniejszenie poziomu jednoznacznie pozytywnych ocen. Jednocześnie jednak zmniejszyła się liczba odpowiedzi skrajnie negatywnych, a część pracowników przesunęła swoje opinie w kierunku bardziej umiarkowanych („tak” lub „nie”). Oznacza to, że zmiany doprowadziły raczej do złagodzenia ocen i większej ostrożności w ich formułowaniu, niż do jednoznacznej poprawy postrzegania dopasowania szkoleń.

## Wykresy mozaikowe
```{r}
data <- data |> 
  mutate(
    CZY_ZADOW = case_when(
      PYT_2 %in% c("Zdec. nie", "Nie") ~ "Nie",
      PYT_2 %in% c("Tak", "Zdec. tak") ~ "Tak"
    ),
    CZY_ZADOW = factor(CZY_ZADOW, levels = c("Nie", "Tak"))
  )
```
Na podstawie zebranych odpowiedzi na pytanie drugie stworzono zmienną określającą, czy udzielona odpowiedź była pozytywna (odpowiedź „tak” lub „zdecydowanie tak”) lub negatywna (odpowiedź „nie” lub „zdecydowanie nie”). W oparciu o tą zmienną utworzono wykresy mozaikowe.
```{r}
#| label: mosaic_dzial
#| fig-cap: Zadowolenie pracowników ze szkoleń według działu

mosaic(~ DZIAŁ + CZY_ZADOW,
       data = data,
       shade = TRUE,
       legend = TRUE,
       labeling_args = list(rot_labels = c(left = 0),
         offset_varnames = c(left = 2),
         set_varnames = c(DZIAŁ = "Dział",
                          CZY_ZADOW = "Czy zadowolony")))
```
**Wnioski:** Wykres mozaikowy nie wskazuje na istotne różnice w poziomie zadowolenia z oferowanych szkoleń między działami. Test chi-kwadrat ($p = 0.78$) nie wykazał istotnej zależności między działem a zadowoleniem pracowników ze szkoleń.
```{r}
#| label: mosaic_staz
#| fig-cap: Zadowolenie pracowników ze szkoleń według stażu w firmie
mosaic(~ STAŻ + CZY_ZADOW,
       data = data,
       shade = TRUE,
       legend = TRUE,
       labeling_args = list(rot_labels = c(left = 0),
         offset_varnames = c(left = 2),
         set_varnames = c(STAŻ = "Staż w firmie",
                          CZY_ZADOW = "Czy zadowolony")))
```
**Wnioski:** Wykres mozaikowy nie wskazuje na istotne różnice w poziomie zadowolenia z oferowanych szkoleń między długością stażu w firmie. Test chi-kwadrat ($p = 0.41$) nie wykazał istotnej zależności między stażem a zadowoleniem pracowników ze szkoleń.
```{r}
#| label: mosaic_kier
#| fig-cap: Zadowolenie pracowników ze szkoleń według stanowiska kierowniczego
mosaic(~ CZY_KIER + CZY_ZADOW,
       data = data,
       shade = TRUE,
       legend = TRUE,
       labeling_args = list(rot_labels = c(left = 0),
         offset_varnames = c(left = 2),
         set_varnames = c(CZY_KIER = "Czy na stanowisku kierowniczym",
                          CZY_ZADOW = "Czy zadowolony")))
```
**Wnioski:** Wykres mozaikowy nie wskazuje na istotne różnice w poziomie zadowolenia z oferowanych szkoleń między kierownikami a zwykłymi pracownikami. Test chi-kwadrat ($p = 0.77$) nie wykazał istotnej zależności między płcią a zadowoleniem pracowników ze szkoleń.

```{r}
#| label: mosaic_plec
#| fig-cap: Zadowolenie pracowników ze szkoleń według płci
mosaic(~ PŁEĆ + CZY_ZADOW,
       data = data,
       shade = TRUE,
       legend = TRUE,
       labeling_args = list(rot_labels = c(left = 0),
         offset_varnames = c(left = 2),
         set_varnames = c(PŁEĆ = "Płeć",
                          CZY_ZADOW = "Czy zadowolony")))
```
**Wnioski:** Wykres mozaikowy nie wskazuje na istotne różnice w poziomie zadowolenia z oferowanych szkoleń między kobietami a mężczyznami. Test chi-kwadrat ($p = 0.63$) nie wykazał istotnej zależności między obejmowaniem stanowiska kierowniczego a zadowoleniem pracowników ze szkoleń.

```{r}
#| label: mosaic_wiek
#| fig-cap: Zadowolenie pracowników ze szkoleń według wieku

mosaic(~ WIEK_KAT + CZY_ZADOW,
       data = data,
       shade = TRUE,
       legend = TRUE,
       labeling_args = list(
         rot_labels = c(left = 0),
         offset_varnames = c(left = 2),
         set_varnames = c(WIEK_KAT = "Wiek",
                          CZY_ZADOW = "Czy zadowolony")))
```
**Wnioski:** Wykres mozaikowy nie wskazuje na istotne różnice w poziomie zadowolenia z oferowanych szkoleń między poszczególnymi grupami wiekowymi. Test chi-kwadrat ($p = 0.32$) nie wykazał istotnej zależności między wiekiem a zadowoleniem pracowników ze szkoleń.

# Część II

## Konstruowanie i realizacja przedziałów ufności

W tej części celem jest oszacowanie prawdopodobieństwa, że pracownik uważa szkolenia za dopasowane do swoich potrzeb. W tym celu wykorzystujemy dokładny przedział ufności Cloppera–Pearsona, który oparty jest na rozkładzie beta i zapewnia poprawne pokrycie nawet dla małych prób.

Najpierw definiujemy funkcję wyznaczającą przedział. Przykład działania funkcji (clopper_pearson(0.05, k = 10, n = 20)):

```{r}
df <- data
clopper_pearson <- function(alpha, k = NULL, n = NULL, data = NULL) {
  if (!is.null(data)) {
    k <- sum(data)
    n <- length(data)
  }
  
  if (k == 0) {
    lower <- 0
    upper <- 1 - (alpha/2)^(1/n)
  } else if (k == n) {
    lower <- (alpha/2)^(1/n)
    upper <- 1
  } else {
    lower <- qbeta(alpha/2, k, n - k + 1)
    upper <- qbeta(1 - alpha/2, k + 1, n - k)
  }
  
  return(c(lower, upper))
}
```

```{r}
clopper_pearson(0.05, k = 10, n = 20)
```

Następnie konstruujemy zmienne binarne opisujące zadowolenie pracowników przed i po szkoleniach:

```{r}
df <- df |> 
  mutate(
    CZY_ZADOW_2 = case_when(
      PYT_3 %in% c("Zdec. nie", "Nie") ~ "Nie",
      PYT_3 %in% c("Tak", "Zdec. tak") ~ "Tak"
    ),
    CZY_ZADOW_2 = factor(CZY_ZADOW_2, levels = c("Nie", "Tak"))
  )
```

```{r}
#| label: tbl-czy-zadow1
#| tbl-cap: Zadowolenie ze szkoleń przed zmianami

tab <- table(df$CZY_ZADOW) |> 
  as.data.frame() |> 
  setNames(c("Odpowiedź", "Liczba"))

kable(tab, booktabs = TRUE, longtable = FALSE) |>
  kable_styling(latex_options = c("striped", "hold_position"))
```

```{r}
#| label: tbl-czy-zadow2
#| tbl-cap: Zadowolenie ze szkoleń po zmianach

tab <- table(df$CZY_ZADOW_2) |> 
  as.data.frame() |> 
  setNames(c("Odpowiedź", "Liczba"))

kable(tab, booktabs = TRUE, longtable = FALSE) |>
  kable_styling(latex_options = c("striped", "hold_position"))
```

Wyznaczamy przedziały ufności dla obu okresów:
```{r}
alpha <- 0.05

k1 <- sum(df$CZY_ZADOW == "Tak")
n1 <- length(df$CZY_ZADOW)
ci1 <- clopper_pearson(alpha, k1, n1)

k2 <- sum(df$CZY_ZADOW_2 == "Tak")
n2 <- length(df$CZY_ZADOW_2)
ci2 <- clopper_pearson(alpha, k2, n2)

wyniki_ci <- data.frame(
  Okres = c("Przed szkoleniami", "Po szkoleniach"),
  Sukcesy = c(k1, k2),
  Liczebnosc = c(n1, n2),
  Dolna_granica = c(ci1[1], ci2[1]),
  Gorna_granica = c(ci1[2], ci2[2])
)
```

```{r}
#| label: tbl-przedzialy
#| tbl-cap: Porównanie przedziałów ufności przed i po szkoleniach

kable(wyniki_ci, booktabs = TRUE, longtable = FALSE,   
      col.names = c("Okres badania", "Liczba sukcesów", "Liczebność próby",
                "Dolna granica CI", "Górna granica CI")) |>
  kable_styling(latex_options = c("striped", "hold_position"))
```

Aby lepiej zobrazować wyniki, przedstawiamy je również graficznie:

```{r}
#| label: fig-porownanie-ci
#| fig-cap: Porównanie przedziałów ufności
wyniki_ci$proporcja <- wyniki_ci$Sukcesy / wyniki_ci$Liczebnosc

ggplot(wyniki_ci, aes(x = Okres, y = proporcja)) +
  geom_point(size = 3) +
  geom_errorbar(
    aes(ymin = Dolna_granica, ymax = Gorna_granica),
    width = 0.15,
    linewidth = 0.8
  ) +
  ylim(0,1) +
  labs(
    x = "Okres",
    y = "Proporcja odpowiedzi „Tak”",
  ) +
  theme_minimal(base_size = 13)
```
Otrzymane przedziały ufności dla obu okresów są bardzo zbliżone i w dużym stopniu się pokrywają. Wynika to z faktu, że estymowane wartości prawdopodobieństwa zadowolenia pracowników w obu okresach są do siebie dość zbliżone.

Oznacza to, że wprowadzone zmiany w programie szkoleniowym nie wpłynęły w istotny sposób na ocenę szkoleń przez pracowników.

## Porównanie przedziału ufności Cloppera-Pearsona z przedziałem Walda i Wilsona

W kolejnym kroku analizujemy własności różnych przedziałów ufności poprzez symulacje. Porównujemy:

-   przedział Cloppera-Pearsona (dokładny),

-   przedział Walda (asymptotyczny),

-   przedział Wilsona (ulepszony asymptotyczny).

```{r}
wald_ci <- function(k, n){
  p <- k/n
  z <- 1.96
  se <- sqrt(p*(1-p)/n)
  c(p - z*se, p + z*se)
}

wilson_ci <- function(k, n){
  prop.test(k, n)$conf.int
}
```

Przeprowadzamy symulacje:

```{r}
simulate <- function(n, p, N=500){
  
  cp <- wald <- wilson <- numeric(N)
  
  for(i in 1:N){
    x <- rbinom(n,1,p)
    k <- sum(x)
    
    ci_cp <- clopper_pearson(0.05, k, n)
    ci_wald <- wald_ci(k,n)
    ci_wilson <- wilson_ci(k,n)
    
    cp[i] <- (ci_cp[1] <= p & p <= ci_cp[2])
    wald[i] <- (ci_wald[1] <= p & p <= ci_wald[2])
    wilson[i] <- (ci_wilson[1] <= p & p <= ci_wilson[2])
  }
  
  c(mean(cp), mean(wald), mean(wilson))
}
```

```{r}
results <- data.frame()

for(n in c(30,100,1000)){
  for(p in c(0.1,0.5,0.9)){
    res <- simulate(n,p)
    results <- rbind(results,
      data.frame(n=n,p=p,CP=res[1],Wald=res[2],Wilson=res[3]))
  }
}
```

```{r}
#| label: tbl-wyniki-symulacji
#| tbl-cap: Wyniki symulacji przedziałów ufności
kable(results, booktabs = TRUE, longtable = FALSE) |>
  kable_styling(latex_options = c("striped", "hold_position"))
```

Wyniki przedstawiamy na wykresie:

```{r}
#| label: fig-porownanie-symulacji
#| fig-cap: Porównanie metod estymacji przedziałów ufności
plot_data <- results |>
  mutate(n = 1:n()) |>
  pivot_longer(
    cols = 3:5,
    names_to = "Metoda",
    values_to = "Pokrycie"
  )

ggplot(plot_data, aes(x = n, y = Pokrycie, color = Metoda)) +
  geom_line(linewidth = 1) +
  geom_hline(yintercept = 0.95, linetype = "dashed") +
  geom_point(size = 2) +
  labs(
    x = "Numer symulacji",
    y = "Pokrycie"
  ) +
  theme_minimal(base_size = 13)
```
Analiza wyników wskazuje, że przedział Cloppera-Pearsona zapewnia największe pokrycie, jednak kosztem większej długości przedziału. Przedział Walda okazuje się najmniej stabilny, szczególnie dla małych prób. Najlepszym kompromisem jest przedział Wilsona, który zachowuje deklarowany poziom ufności przy znacznie mniejszej szerokości niż metoda Cloppera-Pearsona, co pozwala na bardziej precyzyjne wnioskowanie przy zachowaniu bezpieczeństwa statystycznego.

# Część III - weryfikacja hipotez i analiza mocy testu

## Weryfikacja hipotez

W tej części przeprowadzamy testy statystyczne dotyczące struktury pracowników oraz ich opinii o szkoleniach. W każdym przypadku formułujemy hipotezę zerową oraz alternatywną, a następnie na podstawie wartości *p-value* podejmujemy decyzję o jej odrzuceniu lub braku podstaw do odrzucenia. Do przeprowadzania testów w R skorzystamy z funkcji binom.test oraz prop.test.

### Udział kobiet w firmie

Sprawdzimy, czy udział kobiet i mężczyzn w firmie jest równy. Hipotezy definiujemy jako prawdopodobieństwo, że w firmie pracuje kobieta wynosi $0.5$.

- $H_0$: $p = 0.5$,

- $H_1$: $p \neq 0.5$.

```{r}
k <- sum(df$PŁEĆ == "K")
n <- nrow(df)

test1 <- binom.test(k, n, p = 0.5, alternative="two.sided")
test1
```

Wartość estymatora proporcji wynosi $\hat{p} = \frac{k}{n}$, co oznacza, że około `r round(k/n, 3)` pracowników stanowią kobiety. P-value przeprowadzonego testu jest mniejsze od założonego poziomu ufności $\alpha = 0.05$, stąd należy odrzucić hipotezę zerową. Formułujemy wniosek, że udział kobiet i mężczyzn w firmie nie jest równy.

### Poziom zadowolenia pracowników ze szkoleń w pierwszym okresie

W kolejnym kroku badamy, czy co najmniej $70\%$ pracowników uważa szkolenia za dostosowane do swoich potrzeb. Formułujemy hipotezy:

- $H_0:$ $p < 0.7$ (prawdopodobieństwo, że pracownik uważa szkolenia za przystosowane do swoich potrzeb wynosi mniej niż $0.7$),

- $H_1:$ $p \geq 0.7$.

```{r}
k <- sum(df$CZY_ZADOW == "Tak")
n <- nrow(df)

test2 <- binom.test(k, n, p = 0.7, alternative = "greater")
test2
```

Otrzymany estymator proporcji wskazuje, jaki odsetek pracowników jest zadowolony ze szkoleń. P-value jest równe $1$, zatem jest istotnie większe od poziomu ufności $\alpha = 0.05$, stąd nie mamy podstaw do odrzucenia hipotezy zerowej. Stąd wnioskujemy, że prawdopodobieństwo, że pracownik uważa szkolenia za przystosowane do swoich potrzeb w pierwszym badanym okresie nie jest większe bądź równe $0.7$.

### Zależność między płcią a zajmowaniem stanowiska kierowniczego

Sprawdzamy, czy prawdopodobieństwo zajmowania stanowiska kierowniczego jest takie samo dla kobiet i mężczyzn. Niech $p_1$ oznacza prawdopodobieństwo, że kobieta zajmuje stanowisko kierownicze, a $p_2$ - prawdopodobieństwo, że mężczyzna zajmuje stanowisko kierownicze. Formułujemy hipotezy:

- $H_0:$ $p_1 = p_2$

- $H_1:$ $p_1 \neq p_2$.

Wykonujemy test proporcji funkcją prop.test dwa razy. Najpierw zastosujemy poprawkę ciągłości Yatesa (argument funkcji correct ustawiamy na TRUE), a następnie bez niej (correct = FALSE).

```{r}
k1 <- sum(df$PŁEĆ == "K" & df$CZY_KIER == "Tak")
n1 <- sum(df$PŁEĆ == "K")

k2 <- sum(df$PŁEĆ == "M" & df$CZY_KIER == "Tak")
n2 <- sum(df$PŁEĆ == "M")

test3 <- prop.test(c(k1, k2), c(n1, n2), correct = TRUE)
test3
test31 <- prop.test(c(k1, k2), c(n1, n2), correct = FALSE)
test31
```

Porównujemy dwie proporcje: udział kobiet na stanowiskach kierowniczych oraz udział mężczyzn na takich stanowiskach. W obu wersjach przeprowadzonego testu p-value jest znacząco większe od poziomu istotności $\alpha = 0.05$. Stąd nie mamy podstaw do odrzucenia hipotezy zerowej. Wnioskujemy, że prawdopodobieństwo obejmowania stanowiska kierowniczego jest takie samo dla obu płci.


### Porównanie zadowolenia ze szkoleń kobiet i mężczyzn w pierwszym okresie

Badamy, czy kobiety i mężczyźni różnią się pod względem oceny szkoleń. Niech $p_1$ i $p_2$ oznaczają prawdopodobieństwo, że odpowiednio kobieta i mężczyzna uważa szkolenia za przystosowane do swoich potrzeb. Formułujemy hipotezy:

- $H_0:$ $p_1 = p_2$

- $H_1:$ $p_1 \neq p_2$.

Ponownie wykonujemy test proporcji z poprawką ciągłości Yatesa jak i bez.

```{r}
k1 <- sum(df$PŁEĆ == "K" & df$CZY_ZADOW == "Tak")
n1 <- sum(df$PŁEĆ == "K")

k2 <- sum(df$PŁEĆ == "M" & df$CZY_ZADOW == "Tak")
n2 <- sum(df$PŁEĆ == "M")

test4 <- prop.test(c(k1, k2), c(n1, n2), correct = TRUE)
test4

test41 <- prop.test(c(k1, k2), c(n1, n2), correct = FALSE)
test41
```

W obydwu wariantach testu dostajemy p-value znacząco większe od poziomu istotności $\alpha = 0.05$, zatem nie ma podstaw do odrzucenia hipotezy zerowej. Stąd formułujemy wniosek, że prawdopodobieństwo zadowolenia ze szkoleń w pierwszym okresie nie różni się między płciami.

### Czy w HR pracuje więcej kobiet niż mężczyzn?

Na końcu analizujemy, czy kobiety częściej niż mężczyźni pracują w dziale HR. Niech $p_1$ i $p_2$ oznaczają, że losowo wybrana (odpowiednio) kobieta/mężczyzna pracuje w dziale HR. Formułujemy hipotezy

- $H_0:$ $p_1 \leq p_2$

- $H_1:$ $p_1 > p_2$.

```{r}
k1 <- sum(df$PŁEĆ == "K" & df$DZIAŁ == "HR")
n1 <- sum(df$PŁEĆ == "K")

k2 <- sum(df$PŁEĆ == "M" & df$DZIAŁ == "HR")
n2 <- sum(df$PŁEĆ == "M")

test5 <- prop.test(c(k1, k2), c(n1, n2), alternative = "greater", correct=TRUE)
test5
test51 <- prop.test(c(k1, k2), c(n1, n2), alternative = "greater", correct=FALSE)
test51
```

W obu wersjach przeprowadzonego testu dostajemy p-value znacząco większe od poziomu istotności $\alpha = 0.05$, stąd nie ma podstaw do odrzucenia hipotezy zerowej. Zatem formułujemy wniosek, że prawdopodobieństwo, że kobieta pracuje w dziale HR nie jest większe od tego prawdopodobieństwa dla mężczyzn.

## Analiza mocy testów

W ostatnim etapie analizujemy moc testów statystycznych, czyli prawdopodobieństwo odrzucenia hipotezy zerowej, gdy jest ona fałszywa. Przeanalizujemy moc testu dokładnego oraz asymptotycznego w przypadku weryfikacji hipotezy zerowej $H_0:$ $p = 0.9$ przeciwko $p \neq 0.9$ dla poziomu istotności $\alpha = 0.05$. Uwzględnimy różne wartości alternatyw oraz rozmiary próby. Wyniki zostały przedsawione na poniższych wykresach.

```{r}
power_fun <- function(n, p_true){
  
  exact <- asymp <- numeric(300)
  
  for(i in 1:300){
    x <- rbinom(n,1,p_true)
    k <- sum(x)
    
    exact[i] <- (binom.test(k,n,0.9)$p.value < 0.05)
    asymp[i] <- suppressWarnings(prop.test(k,n,0.9)$p.value < 0.05)
  }
  
  c(mean(exact), mean(asymp))
}
```

```{r}
power_res1 <- data.frame()
power_res2 <- data.frame()

p <- 0.95
for(n in seq(50, 1000, 50)){
  res <- power_fun(n,p)
  power_res1 <- rbind(power_res1,
    data.frame(n=n,p=p,Exact=res[1],Asymp=res[2]))
}

n <- 100
for(p in seq(0.05, 0.95, 0.05)){
  res <- power_fun(n,p)
  power_res2 <- rbind(power_res2,
    data.frame(n=n,p=p,Exact=res[1],Asymp=res[2]))
}
```

```{r}
#| label: fig-moce-dl
#| fig-cap: Porównanie mocy testów dokładnego i asymptotycznego ze względu na długość próby

df_plot <- data.frame(
  n = power_res1[,1],
  x = 1:nrow(power_res1),
  dokladny = power_res1[,3],
  asymptotyczny = power_res1[,4]
)

df_long <- pivot_longer(df_plot,
                        cols = c(dokladny, asymptotyczny),
                        names_to = "test",
                        values_to = "moc")

ggplot(df_long, aes(x = n, y = moc, color = test)) +
  geom_line() +
  geom_point() +
  scale_color_manual(values = c("black", "blue"),
                     labels = c("Test dokładny", "Test asymptotyczny")) +
  labs(
    x = "Liczność próby",
    y = "Moc testu",
    color = ""
  ) +
  theme_minimal() +
  theme(
    legend.position = "bottom"
  )
```
Na powyższym wykresie ustawiono wartość alternatywy równą $0.95$ i wyznaczano moc testów dla różnych liczności próby. Analizując wyniki, można zauważyć, że moc testów rośnie wraz ze wzrostem liczności próby. Dla małych prób test dokładny jest bardziej stabilny, natomiast dla dużych liczności test asymptotyczny osiąga porównywalną lub większą moc.

```{r}
#| label: fig-moce-p
#| fig-cap: Porównanie mocy testów dokładnego i asymptotycznego ze względu na wartość alternatywy

df_plot <- data.frame(
  p = power_res2[,2],
  x = 1:nrow(power_res2),
  dokladny = power_res2[,3],
  asymptotyczny = power_res2[,4]
)

df_long <- pivot_longer(df_plot,
                        cols = c(dokladny, asymptotyczny),
                        names_to = "test",
                        values_to = "moc")

ggplot(df_long, aes(x = p, y = moc, color = test)) +
  geom_line() +
  geom_point() +
  scale_color_manual(values = c("black", "blue"),
                     labels = c("Test dokładny", "Test asymptotyczny")) +
  labs(
    x = "Wartość alternatywy",
    y = "Moc testu",
    color = ""
  ) +
  theme_minimal() +
  theme(
    legend.position = "bottom"
  )
```

Na powyższym wykresie ustawiono liczność próby równą $100$ i obliczono moc testów dla różnych wartości alternatyw. Oba testy mają bardzo wysoką moc dla wartości alternatywnych znacznie różniących się od $p = 0.9$. W pobliżu hipotezy zerowej moc testów spada, przy czym test asymptotyczny wykazuje nieco większą moc kosztem potencjalnie gorszej dokładności. Test dokładny jest bardziej konserwatywny, ale bardziej wiarygodny w sytuacjach granicznych.