---
title: "Analiza Danych Ankietowych - Raport nr 1"
subtitle: "Analiza skuteczności programów szkoleniowych"
author: "Jakub Bartłomowicz, Konrad Słotta"
date: "`r Sys.Date()`"
lang: pl
format: 
  pdf:
    toc: true
    number-sections: true
    colorlinks: true
    geometry: "left=2cm,right=2cm,top=2cm,bottom=2cm"
    fig-align: center
    fig-pos: H
knitr:
  opts_chunk:
    dev: cairo_pdf
execute:
  echo: false
  warning: false
  message: false
  tidy: true
---

# Część I: Analiza eksploracyjna danych
W pewnej dużej firmie technologicznej przeprowadzono ankietę mającą na celu ocenę skuteczności programów szkoleniowych dla pracowników. Wzięło w niej udział dwieście losowo wybranych osób. W tej części zajmiemy się przygotowaniem zebranych danych do analizy.

## Wstęp i przygotowanie zbioru danych

Wstępnym etapem prac jest import danych z pliku oraz ich odpowiednia transformacja. Proces ten obejmuje definicję zmiennych kategorycznych (czynników) oraz przypisanie im czytelnych etykiet, co ułatwia interpretację wyników w dalszych częściach raportu.

```{r}
#| label: przygotowanie-danych
library(tidyverse)
library(kableExtra)
library(ggplot2)
library(vcdExtra)


data <- read.csv2("ankieta2.csv", stringsAsFactors = FALSE)

# Transformacja zmiennych - czytelne formatowanie kodu dla PDF
data <- data %>%
  mutate(
    DZIAŁ = factor(DZIAŁ, levels = c("HR", "IT", "PD", "MK")),
    STAŻ = factor(STAŻ, levels = 1:3, 
                  labels = c("Poniżej 1 roku", "1-3 lata", "Powyżej 3 lat")),
    CZY_KIER = factor(CZY_KIER),
    PŁEĆ = factor(PŁEĆ),
    PYT_1 = factor(PYT_1, levels = -2:2, 
                   labels = c("Zdec. nie", "Nie", "Brak zdania", 
                              "Tak", "Zdec. tak")),
    PYT_2 = factor(PYT_2, levels = c(-2, -1, 1, 2), 
                   labels = c("Zdec. nie", "Nie", "Tak", "Zdec. tak")),
    PYT_3 = factor(PYT_3, levels = c(-2, -1, 1, 2), 
                   labels = c("Zdec. nie", "Nie", "Tak", "Zdec. tak")),
    WIEK = as.numeric(WIEK)
  )

braki <- colSums(is.na(data))
```

Dane zostały wczytane poprawnie, nie stwierdzono żadnych braków danych.

## Kategoryzacja zmiennej WIEK

Zmienna ciągła WIEK została zdyskretyzowana na cztery rozłączne przedziały; do 35 lat, między 36 a 45 lat, między 46 a 55 lat, powyżej 55 lat. Pozwala to na łatwiejszą interpretację wyników w grupach demograficznych.

```{r}
data <- data %>%
  mutate(WIEK_KAT = cut(WIEK, 
                        breaks = c(0, 35, 45, 55, Inf), 
                        labels = c("do 35 lat", "36-45 lat", 
                                   "46-55 lat", "powyżej 55 lat")))
```

W strukturze wieku największą grupę stanowią osoby w przedziale 36-45 lat.

## Tablice liczności i wnioski

Poniżej przedstawiono tablice liczności dla kluczowych zmiennych demograficznych i organizacyjnych.

```{r, results='asis'}
stworz_tabele <- function(zmienna, nazwa_etykiety) {
  data |>
    group_by(!!sym(zmienna)) |>
    summarise(N = n()) |>
    mutate(Procent = paste0(round(N/sum(N)*100, 1), "%")) |>
    kable(caption = paste("Rozkład zmiennej", nazwa_etykiety), 
          booktabs = TRUE, col.names = c(nazwa_etykiety, "Liczebność", "Udział")) |>
    kable_styling(latex_options = c("striped", "hold_position"))
}

cat("
\\begin{table}[H]
\\centering
\\begin{minipage}{0.48\\textwidth}
")
stworz_tabele("DZIAŁ", "Dział")
cat("
\\end{minipage}
\\hfill
\\begin{minipage}{0.48\\textwidth}
")
stworz_tabele("STAŻ", "Staż pracy")
cat("
\\end{minipage}
\\end{table}
")
cat("
\\begin{table}[H]
\\centering
\\begin{minipage}{0.48\\textwidth}
")
stworz_tabele("CZY_KIER", "Funkcja kierownicza")
cat("
\\end{minipage}
\\hfill
\\begin{minipage}{0.48\\textwidth}
")
stworz_tabele("PŁEĆ", "Płeć")
cat("
\\end{minipage}
\\end{table}
")
stworz_tabele("WIEK_KAT", "Kategoria wiekowa")
```

**Wnioski z analizy struktury:**

1.  **Dział:** Największą grupę pracowników stanowi Dział Produktowy (PD), obejmujący niemal połowę badanej próby. Najmniejszy udział ma dział IT.

2.  **Staż:** Zdecydowana większość pracowników posiada staż od 1 do 3 lat, co sugeruje umiarkowaną stabilność zatrudnienia.

3.  **Funkcja:** Tylko niewielka część pracowników (poniżej 15%) pełni funkcje kierownicze.

4. **Płeć:** Zdecydowana większość pracowników to mężczyźni (ok. 65%).

5.  **Wiek:** Firma opiera się na pracownikach w średnim wieku – ponad połowa osób mieści się w przedziale 36-45 lat.

## Wizualizacja graficzna

Na poniższym wykresie słupkowym przedstawiono udzielone odpowiedzi na pierwsze pytanie, które brzmi: „Jak bardzo zgadzasz się ze stwierdzeniem, że firma zapewnia odpowiednie wsparcie i materiały umożliwiające skuteczne wykorzystanie w praktyce wiedzy zdobytej w trakcie szkoleń?”.

```{r}
#| label: zad_1_4_1
#| fig-cap: Pytanie 1 - Czy firma zapewnia odpowiednie wsparcie i materiały?
ggplot(data, aes(x = PYT_1, fill = PYT_1)) +
  geom_bar() +
  scale_fill_brewer(palette = "RdYlGn") +
  labs(x = "Odpowiedź", y = "Liczba osób") +
  theme_minimal() + theme(legend.position = "none") +
    scale_fill_manual(values = c(
    "Zdec. nie" = "#d73027",
    "Nie"       = "#fc8d59",
    "Tak"       = "#91cf60",
    "Zdec. tak" = "#1a9850"
  ))
```

Wykres słupkowy wskazuje na relatywnie pozytywną ocenę zapewnianego przez firmę wsparcia oraz materiałów szkoleniowych. Największy słupek przypada na odpowiedzi twierdzące, choć zauważalna jest grupa osób niezdecydowanych („Brak zdania”).

Na poniższym wykresie kołowym przedstawiono udzielone odpowiedzi na drugie pytanie: „Jak bardzo zgadzasz się ze stwierdzeniem, że firma oferuje szkolenia dostosowane do twoich potrzeb, wspierając twój rozwój zawodowy i szanse na awans?”.

```{r}
#| label: zad_1_4_2
#| fig-cap: Pytanie 2 - Czy szkolenia są dobrze dostosowane do potrzeb?
data %>%
  count(PYT_2) %>%
  ggplot(aes(x = "", y = n, fill = PYT_2)) +
  geom_bar(stat = "identity", width = 1) +
  coord_polar("y") +
  theme_void() +
  labs(fill = "Odpowiedź") +
    scale_fill_manual(values = c(
    "Zdec. nie" = "#d73027",
    "Nie"       = "#fc8d59",
    "Tak"       = "#91cf60",
    "Zdec. tak" = "#1a9850"
  ))
```

Na powyższym wykresie widać lekką przewagę koloru zielonego (odpowiedzi „Tak”), co sugeruje, że programy szkoleniowe odpowiadają na potrzeby lekko więcej niż połowy pracowników. Reszta natomiast jest ze szkoleń niezadowolona.

## Czy firma zapewnia odpowiednie wsparcie i materiały? Odpowiedzi według różnych grup
Sporządzono tablice wielodzielcze dla par zmiennych, żeby porównać jak rozkładają się odpowiedzi na pytanie pierwsze w poszczególnych podgrupach pracowników.

```{r}
#| label: tbl-pyt1-dzial
#| tbl-cap: "Odpowiedzi na pytanie pierwsze według działu"
tab <- table(data$PYT_1, data$DZIAŁ)

prop <- prop.table(tab, margin = 2)

tab_mix <- matrix(
  paste0(tab, " (", round(prop * 100, 1), "%)"),
  nrow = nrow(tab)
)

dimnames(tab_mix) <- dimnames(tab)

kable(tab_mix, booktabs = TRUE, longtable = FALSE) |>
  kable_styling(latex_options = c("striped", "hold_position"))
```
**Wnioski:** We wszystkich działach dominuje odpowiedź „Tak”, co wskazuje, że pracownicy generalnie pozytywnie oceniają wsparcie i materiały szkoleniowe. W działach HR i IT jest stosunkowo najwięcej zadowolonych pracowników, a najmniej w dziale marketingu (MK).

```{r}
#| label: tbl-pyt1-staz
#| tbl-cap: "Odpowiedzi na pytanie pierwsze według długości stażu"
tab <- table(data$PYT_1, data$STAŻ)

prop <- prop.table(tab, margin = 2)

tab_mix <- matrix(
  paste0(tab, " (", round(prop * 100, 1), "%)"),
  nrow = nrow(tab)
)

dimnames(tab_mix) <- dimnames(tab)

kable(tab_mix, booktabs = TRUE, longtable = FALSE) |>
  kable_styling(latex_options = c("striped", "hold_position"))
```
**Wnioski:** W grupach o stażu pracy poniżej 1 roku i 1-3 lata dominują odpowiedzi pozytywne. Zdecydowanie stosunkowo najbardziej zadowoloną grupą są pracownicy o 1-3 letnim stażu pracy, natomiast najmniej zadowoleni są pracujący w firmie powyżej trzech lat.

```{r}
#| label: tbl-pyt1-kier
#| tbl-cap: "Odpowiedzi na pytanie pierwsze według stanowiska kierowniczego"
tab <- table(data$PYT_1, data$CZY_KIER)

prop <- prop.table(tab, margin = 2)

tab_mix <- matrix(
  paste0(tab, " (", round(prop * 100, 1), "%)"),
  nrow = nrow(tab)
)

dimnames(tab_mix) <- dimnames(tab)

kable(tab_mix, booktabs = TRUE, longtable = FALSE) |>
  kable_styling(latex_options = c("striped", "hold_position"))
```
**Wnioski:** Zarówno zwykli pracownicy, jak i ci na stanowisku kierowniczym są w większości zadowoleni ze wsparcia firmy i materiałów szkoleniowych. Stosunek odpowiedzi pozytywnych do negatywnych jest znacząco większy wśród kierowników.

```{r}
#| label: tbl-pyt1-plec
#| tbl-cap: "Odpowiedzi na pytanie pierwsze według płci"
tab <- table(data$PYT_1, data$PŁEĆ)

prop <- prop.table(tab, margin = 2)

tab_mix <- matrix(
  paste0(tab, " (", round(prop * 100, 1), "%)"),
  nrow = nrow(tab)
)

dimnames(tab_mix) <- dimnames(tab)

kable(tab_mix, booktabs = TRUE, longtable = FALSE) |>
  kable_styling(latex_options = c("striped", "hold_position"))
```
**Wnioski:** Zarówno kobiety jak i mężczyźni podobnie oceniają wsparcie i materiały szkoleniowe firmy. W obu grupach przeważają odpowiedzi pozytywne.
```{r}
#| label: tbl-pyt1-wiek
#| tbl-cap: "Odpowiedzi na pytanie pierwsze według wieku"
tab <- table(data$PYT_1, data$WIEK_KAT)

prop <- prop.table(tab, margin = 2)

tab_mix <- matrix(
  paste0(tab, " (", round(prop * 100, 1), "%)"),
  nrow = nrow(tab)
)

dimnames(tab_mix) <- dimnames(tab)

kable(tab_mix, booktabs = TRUE, longtable = FALSE) |>
  kable_styling(latex_options = c("striped", "hold_position"))
```
**Wnioski:** Wszystkie grupy wiekowe oceniają wsparcie i materiały szkoleniowe w większości pozytywnie. Najbardziej zadowoleni są pracownicy w wieku między 46 a 55 lat.

## Czy szkolenia w firmie poprawiły się?
Kilka tygodni później w firmie przeprowadzono cykl szkoleń indywidualnie dostosowanych do potrzeb konkretnych grup pracowników. Ankietowanych biorących udział w badaniu poproszono wówczas o ponowną odpowiedź na pytanie wsparcia w rozwoju zawodowym i możliwości awansu w firmie. Poniższa tablica wielodzielcza przedstawia jak pracownicy odpowiedzieli na to pytanie pierwotnie (odpowiedzi w wierszach) i jak po kilku tygodniach (odpowiedzi w kolumnach).
```{r}
#| label: tbl-pyt2-pyt3
#| tbl-cap: "Pytanie 2 vs Pytanie 3"
tab <- table(data$PYT_2, data$PYT_3)
kable(tab, longtable = FALSE) |>
  kable_styling(latex_options = c("striped", "hold_position"))
```
**Wnioski:** Po wprowadzeniu zmian w szkoleniach w firmie zaobserwowano spadek liczby odpowiedzi „zdecydowanie tak”, co wskazuje na zmniejszenie poziomu jednoznacznie pozytywnych ocen. Jednocześnie jednak zmniejszyła się liczba odpowiedzi skrajnie negatywnych, a część pracowników przesunęła swoje opinie w kierunku bardziej umiarkowanych („tak” lub „nie”). Oznacza to, że zmiany doprowadziły raczej do złagodzenia ocen i większej ostrożności w ich formułowaniu, niż do jednoznacznej poprawy postrzegania dopasowania szkoleń.

## Wykresy mozaikowe
```{r}
data <- data |> 
  mutate(
    CZY_ZADOW = case_when(
      PYT_2 %in% c("Zdec. nie", "Nie") ~ "Nie",
      PYT_2 %in% c("Tak", "Zdec. tak") ~ "Tak"
    ),
    CZY_ZADOW = factor(CZY_ZADOW, levels = c("Nie", "Tak"))
  )
```
Na podstawie zebranych odpowiedzi na pytanie drugie stworzono zmienną określającą, czy udzielona odpowiedź była pozytywna (odpowiedź „tak” lub „zdecydowanie tak”) lub negatywna (odpowiedź „nie” lub „zdecydowanie nie”). W oparciu o tą zmienną utworzono wykresy mozaikowe.
```{r}
#| label: mosaic_dzial
#| fig-cap: Zadowolenie pracowników ze szkoleń według działu

mosaic(~ DZIAŁ + CZY_ZADOW,
       data = data,
       shade = TRUE,
       legend = TRUE,
       labeling_args = list(rot_labels = c(left = 0),
         offset_varnames = c(left = 2),
         set_varnames = c(DZIAŁ = "Dział",
                          CZY_ZADOW = "Czy zadowolony")))
```
**Wnioski:** Wykres mozaikowy nie wskazuje na istotne różnice w poziomie zadowolenia z oferowanych szkoleń między działami. Test chi-kwadrat ($p = 0.78$) nie wykazał istotnej zależności między działem a zadowoleniem pracowników ze szkoleń.
```{r}
#| label: mosaic_staz
#| fig-cap: Zadowolenie pracowników ze szkoleń według stażu w firmie
mosaic(~ STAŻ + CZY_ZADOW,
       data = data,
       shade = TRUE,
       legend = TRUE,
       labeling_args = list(rot_labels = c(left = 0),
         offset_varnames = c(left = 2),
         set_varnames = c(STAŻ = "Staż w firmie",
                          CZY_ZADOW = "Czy zadowolony")))
```
**Wnioski:** Wykres mozaikowy nie wskazuje na istotne różnice w poziomie zadowolenia z oferowanych szkoleń między długością stażu w firmie. Test chi-kwadrat ($p = 0.41$) nie wykazał istotnej zależności między stażem a zadowoleniem pracowników ze szkoleń.
```{r}
#| label: mosaic_kier
#| fig-cap: Zadowolenie pracowników ze szkoleń według stanowiska kierowniczego
mosaic(~ CZY_KIER + CZY_ZADOW,
       data = data,
       shade = TRUE,
       legend = TRUE,
       labeling_args = list(rot_labels = c(left = 0),
         offset_varnames = c(left = 2),
         set_varnames = c(CZY_KIER = "Czy na stanowisku kierowniczym",
                          CZY_ZADOW = "Czy zadowolony")))
```
**Wnioski:** Wykres mozaikowy nie wskazuje na istotne różnice w poziomie zadowolenia z oferowanych szkoleń między kierownikami a zwykłymi pracownikami. Test chi-kwadrat ($p = 0.77$) nie wykazał istotnej zależności między płcią a zadowoleniem pracowników ze szkoleń.

```{r}
#| label: mosaic_plec
#| fig-cap: Zadowolenie pracowników ze szkoleń według płci
mosaic(~ PŁEĆ + CZY_ZADOW,
       data = data,
       shade = TRUE,
       legend = TRUE,
       labeling_args = list(rot_labels = c(left = 0),
         offset_varnames = c(left = 2),
         set_varnames = c(PŁEĆ = "Płeć",
                          CZY_ZADOW = "Czy zadowolony")))
```
**Wnioski:** Wykres mozaikowy nie wskazuje na istotne różnice w poziomie zadowolenia z oferowanych szkoleń między kobietami a mężczyznami. Test chi-kwadrat ($p = 0.63$) nie wykazał istotnej zależności między obejmowaniem stanowiska kierowniczego a zadowoleniem pracowników ze szkoleń.

```{r}
#| label: mosaic_wiek
#| fig-cap: Zadowolenie pracowników ze szkoleń według wieku

mosaic(~ WIEK_KAT + CZY_ZADOW,
       data = data,
       shade = TRUE,
       legend = TRUE,
       labeling_args = list(
         rot_labels = c(left = 0),
         offset_varnames = c(left = 2),
         set_varnames = c(WIEK_KAT = "Wiek",
                          CZY_ZADOW = "Czy zadowolony")))
```
**Wnioski:** Wykres mozaikowy nie wskazuje na istotne różnice w poziomie zadowolenia z oferowanych szkoleń między poszczególnymi grupami wiekowymi. Test chi-kwadrat ($p = 0.32$) nie wykazał istotnej zależności między wiekiem a zadowoleniem pracowników ze szkoleń.

# Część II

## Funkcja przedziału ufności Cloppera-Pearsona

W celu precyzyjnej estymacji frakcji osób zadowolonych z poziomu oferowanych przez firmę szkoleń zaimplementowano funkcję wyznaczającą przedział ufności metodą Cloppera-Pearsona.

```{r}
#| label: zad2_funkcja
calc_cp <- function(alpha = 0.05, x = NULL, n = NULL, vec = NULL) {
  if (!is.null(vec)) {
    x <- sum(vec %in% c("Tak", "Zdec. tak"))
    n <- length(vec)
  }
  L <- if(x == 0) 0 else qbeta(alpha/2, x, n - x + 1)
  U <- if(x == n) 1 else qbeta(1 - alpha/2, x + 1, n - x)
  return(c(Dolna = L, Gorna = U))
}
```

## Przedziały ufności dla zadowolenia pracowników

Wyznaczono 95-procentowe przedziały ufności dla frakcji pracowników uważających szkolenia za dostosowane do ich potrzeb w dwóch różnych okresach.

```{r}
#| label: zad3_obliczenia
res2 <- calc_cp(alpha = 0.05, vec = data$PYT_2)
res3 <- calc_cp(alpha = 0.05, vec = data$PYT_3)

data.frame(
  Okres = c("Okres 1 (PYT_2)", "Okres 2 (PYT_3)"),
  Dolna = round(c(res2[1], res3[1]), 4),
  Gorna = round(c(res2[2], res3[2]), 4)
) %>%
  kable(caption = "0.95 przedziały ufności Cloppera-Pearsona", booktabs = TRUE) %>%
  kable_styling(latex_options = c("striped", "hold_position"))
```

Porównanie granic przedziałów ufności pozwala stwierdzić, czy różnice w wynikach są istotne statystycznie. Nakładanie się przedziałów sugerowałoby brak wyraźnej zmiany w postrzeganiu szkoleń między okresami.

## Symulacja prawdopodobieństwa pokrycia

Przeprowadzono symulację (1000 iteracji), aby porównać rzeczywiste prawdopodobieństwo pokrycia wartości parametru $p=0.5$ przez przedział Cloppera-Pearsona oraz przedział Walda.

```{r}
#| label: zad4_symulacja
set.seed(123)
m <- 1000; n_s <- 200; p_t <- 0.5
out <- replicate(m, {
  x <- rbinom(1, n_s, p_t)
  p_h <- x/n_s
  cp <- calc_cp(0.05, x, n_s)
  se <- sqrt(p_h*(1-p_h)/n_s)
  wld <- c(p_h - 1.96*se, p_h + 1.96*se)
  c(CP = (p_t >= cp[1] & p_t <= cp[2]), 
    Wald = (p_t >= wld[1] & p_t <= wld[2]))
})

rowMeans(out) %>%
  enframe(name = "Metoda", value = "Prawd. pokrycia") %>%
  kable(caption = "Wyniki symulacji pokrycia", booktabs = TRUE) %>%
  kable_styling(latex_options = c("striped", "hold_position"))
```

**Podsumowanie i wnioski z symulacji:**
Wyniki symulacji jednoznacznie wskazują, że metoda **Cloppera-Pearsona** zachowuje założony poziom ufności (nie spada poniżej 0.95). Metoda Walda jest mniej stabilna, co potwierdza, że w profesjonalnych raportach ankietowych należy preferować metody dokładne.
