---
title: "Analiza Danych Ankietowych - Raport nr 3"
author: "Jakub Bartłomowicz, Konrad Słotta"
date: "`r Sys.Date()`"
lang: pl
format: 
  pdf:
    toc: true
    number-sections: true
    colorlinks: true
    geometry: "left=2cm,right=2cm,top=2cm,bottom=2cm"
execute:
  echo: false
  warning: false
  message: false
  tidy: true
editor: 
  markdown: 
    wrap: 72
---

```{r}
library(dplyr)
library(knitr)
library(DescTools)

dane <- read.csv2("ankieta2.csv")

dane <- dane %>%
  mutate(
    WIEK_KAT = case_when(
      WIEK <= 35 ~ "do 35 lat",
      WIEK >= 36 & WIEK <= 45 ~ "36-45 lat",
      WIEK >= 46 & WIEK <= 55 ~ "46-55 lat",
      WIEK > 55 ~ "powyżej 55 lat"
    ),
    WIEK_KAT = factor(WIEK_KAT, levels = c("do 35 lat", "36-45 lat", 
                                           "46-55 lat", "powyżej 55 lat")),
    CZY_ZADOW = case_when(
      PYT_2 > 0 ~ "Tak",
      PYT_2 < 0 ~ "Nie"
    ),
    CZY_ZADOW_2 = case_when(
      PYT_3 > 0 ~ "Tak",
      PYT_3 < 0 ~ "Nie"
    ),
    CZY_ZADOW = factor(CZY_ZADOW, levels = c("Nie", "Tak")),
    CZY_ZADOW_2 = factor(CZY_ZADOW_2, levels = c("Nie", "Tak")),
    CZY_KIER = factor(CZY_KIER, levels = c("Nie", "Tak")),
    PŁEĆ = factor(PŁEĆ, levels = c("K", "M")),
    STAŻ = factor(STAŻ)
  )
```

# Część I

## Zadanie 1 - Warunkowy test symetrii
W tym zadaniu napiszemy funkcję zwracającą p-wartość omówionego na wykładzie testu symetrii w przypadku tabeli $2\times2$. W teście tym weryfikuje się hipotezę o jednorodności rozkładów brzegowych. Wyniki powtarzalnego badania dla cechy dychotomicznej (posiadającej $I=2$ możliwe warianty odpowiedzi) przedstawia się w następującej tabeli dwudzielczej:
```{r}
#| label: tbl-zad1
library(knitr)
library(kableExtra)

tabela_dane <- data.frame(
  `Okres 1` = c("Wariant 1 (Sukces)", "Wariant 2 (Porażka)"),
  `Wariant 1 (Sukces)` = c("y11", "y21"),
  `Wariant 2 (Porażka)` = c("y12", "y22"),
  check.names = FALSE
)

tabela_dane %>%
  kable(
    align = "c",
    col.names = c("Okres 1", "Wariant 1 (Sukces)", "Wariant 2 (Porażka)"),
    caption = "Tabela dwudzielcza"
  ) %>%
  kable_styling(
    bootstrap_options = c("striped", "bordered", "hover", "condensed"),
    full_width = FALSE,
    position = "center",
    font_size = 12
  ) %>%

  add_header_above(c(" " = 1, "Okres 2" = 2))
```
Gdzie $y_{11}$ oraz $y_{22}$ to liczności obserwacji stałych (respondenci, którzy w obu okresach odpowiedzieli tak samo). Natomiast $y_{12}$ oraz $y_{21}$ to liczności obserwacji zmiennych (respondenci, u których nastąpiła zmiana opinii/stanu w przeciwnych kierunkach).

Hipotezy statystyczne w teście symetrii definiuje się jako:

- $H_0: p_{12}=p_{21}$ - prawdopodobieństwo zmiany z wariantu 1 na 2 jest równe prawdopodobieństwu zmiany z wariantu 2 na 1,

- $H_1: p_{12}\neq p_{21}$ - występuje istotna asymetria kierunku zmian, co oznacza wpływ badanego zdarzenia.

Analiza w tym teście opiera się wyłącznie na osobach, u których doszło do zmiany preferencji. Liczba tych osób stanowi sumę marginalną elementów poza przekątną tabeli: $n^* = y_{12} + y_{21}$. Przy założeniu prawdziwości hipotezy zerowej ($H_0$), oczekujemy, że zmiany rozłożą się symetrycznie (prawdopodobieństwo sukcesu w każdą stronę wynosi dokładnie $\frac{1}{2}$). Wobec tego zmienna losowa $y_{12}$ pod warunkiem ustalonej sumy $n^*$ podlega rozkładowi dwumianowemu:
$$
y_{12} \mid (y_{12} + y_{21} = n^*) \sim B\left(n^*, \frac{1}{2}\right)
$$
P-wartość definiowana jest jako prawdopodobieństwo uzyskania konfiguracji danych co najmniej tak samo skrajnie odchylonej od idealnej symetrii, jak wartość zaobserwowana ($y_{12}$). Ze względu na dwustronny charakter testu, algorytm obliczeniowy dzieli się na trzy ścieżki w zależności od relacji między zmiennymi:

$$
p = 
\begin{cases}
2 \sum_{i=0}^{y_{12}} P(X = i), & y_{12} < \frac{n^*}{2}, \\
2 \sum_{i=y_{12}}^{n^*} P(X = i), & y_{12} > \frac{n^*}{2}, \\
1, & y_{12}=y_{21},
\end{cases}
$$
gdzie $X \sim B\left(n^*, \frac{1}{2}\right)$. Test ten przeprowadzimy dla poniższej przykładowej tabeli.

```{r}
#| label: tbl-zad1-2
tabela_ankiety <- matrix(c(20,  2, 
                           11, 35), 
                         nrow = 2, byrow = TRUE)

tabela_dane <- data.frame(
  `Okres 1` = c("Wariant 1 (Sukces)", "Wariant 2 (Porażka)"),
  `Wariant 1 (Sukces)` = c(tabela_ankiety[1, 1], tabela_ankiety[2, 1]),
  `Wariant 2 (Porażka)` = c(tabela_ankiety[1, 2], tabela_ankiety[2, 2]),
  check.names = FALSE
)

tabela_dane %>%
  kable(
    align = "c",
    col.names = c("Okres 1", "Wariant 1 (Sukces)", "Wariant 2 (Porażka)"),
    caption = "Przykładowa tabela"
  ) %>%
  kable_styling(
    bootstrap_options = c("striped", "bordered", "hover", "condensed"),
    full_width = FALSE,
    position = "center",
    font_size = 12
  ) %>%

  add_header_above(c(" " = 1, "Okres 2" = 2))
```

```{r}
warunkowy_test_symetrii <- function(macierz) {
  y12 <- macierz[1, 2]
  y21 <- macierz[2, 1]

  n_star <- y12 + y21
  
  if (n_star == 0) {
    return(1.0)
  }
  
  if (y12 == y21) {
    p_value <- 1.0
    
  } else if (y12 < n_star / 2) {
    p_value <- 2 * pbinom(y12, size = n_star, prob = 0.5)
    
  } else {
    p_value <- 2 * sum(dbinom(y12:n_star, size = n_star, prob = 0.5))
  }
  
  return(p_value)
}
```

```{r}
p <- warunkowy_test_symetrii(tabela_ankiety)
```
Korzystając z napisanej funkcji otrzymujemy p-value równe `r p`. Przyjmując poziom istotności $\alpha = 0.05$ należy odrzucić hipotezę zerową o symetrii. Oznacza to, że badany czynnik wywarł realny wpływ na respondentów.

## Zadanie 2 - Reakcje na lek
W poniższej tabeli przedstawiono dane dotyczące reakcji na lek po godzinie od jego przyjęcia dla różnych leków przeciwbólowych stosowanych w migrenie. Leki zostały zaaplikowane grupie pacjentów w dwóch różnych atakach bólowych. 
```{r}
#| label: tbl-zad2
tabela_leki <- matrix(c(1,  5, 
                           2, 4), 
                         nrow = 2, byrow = TRUE)

tabela_dane <- data.frame(
  `Reakcja na lek A` = c("Negatywna", "Pozytywna"),
  `Negatywna` = c(tabela_leki[1, 1], tabela_leki[2, 1]),
  `Pozytywna` = c(tabela_leki[1, 2], tabela_leki[2, 2]),
  check.names = FALSE
)

tabela_dane %>%
  kable(
    align = "c",
    col.names = c("Reakcja na lek A", "Negatywna", "Pozytywna"),
    caption = "Dane dotyczące reakcji na lek"
  ) %>%
  kable_styling(
    bootstrap_options = c("striped", "bordered", "hover", "condensed"),
    full_width = FALSE,
    position = "center",
    font_size = 12
  ) %>%

  add_header_above(c(" " = 1, "Reakcja na lek B" = 2))
```
Korzystając z warunkowego testu symetrii z poprzedniego zadania oraz testu McNemara z poprawką na ciągłość zweryfikujemy hipotezę, że leki te są jednakowo skuteczne. Wyniki przedstawiono w poniższej tabeli.
```{r}
#| label: tbl-zad2-2

wyniki_zad2 <- data.frame(
  `Test` = c("warunkowy", "McNemara"),
  `p_value` = c(round(warunkowy_test_symetrii(tabela_leki), 3), round(mcnemar.test(tabela_leki)$p.value, 3)),
  `alfa` = c(0.05, 0.05)
)

wyniki_zad2$Decyzja = ifelse(wyniki_zad2$p_value < wyniki_zad2$alfa, 
                             "Odrzucenie H0", 
                             "Brak podstaw do odrzucenia H0")

wyniki_zad2 %>%
  kable(
    align = "c",
    col.names = c("Zastosowany test", "p-wartość", "Poziom istotności (alfa)", "Decyzja"),
    caption = "Wyniki przeprowadzonych testów dotyczących skuteczności leków"
  ) %>%
  kable_styling(
    bootstrap_options = c("striped", "bordered", "hover", "condensed"),
    full_width = FALSE,
    position = "center",
    font_size = 12
  )
```
W obu przeprowadzonych testach otrzymaliśmy p-wartość równą około $0.45$, co jest wynikiem znacznie większym od przyjętego poziomu istotności $\alpha = 0.05$. Zatem mamy brak podstaw do odrzucenia hipotezy zerowej. Oznacza to, że na podstawie przyjętych danych obydwa leki są jednakowo skuteczne.

## Zadanie 3 - Zadowolenie ze szkoleń
Na podstawie danych dotyczących pewnej firmy przeanalizujemy, czy zadowolenie ze szkoleń w pierwszym i drugim badanym okresie odpowiada modelowi symetrii. Do analizy posłużą nam zmienne CZY_ZADOW oraz CZY_ZADOW_2, których rozkład odpowiedzi został przedstawiony w poniższej tabeli.
```{r}
#| label: tbl-zad3
tabela_zadow <- table(dane$CZY_ZADOW, dane$CZY_ZADOW_2)

tabela_zadow %>%
  kable(
    align = "c",
    col.names = c("Zadowolenie w 1 okresie", "Nie", "Tak"),
    caption = "Dane dotyczące zadowolenia"
  ) %>%
  kable_styling(
    bootstrap_options = c("striped", "bordered", "hover", "condensed"),
    full_width = FALSE,
    position = "center",
    font_size = 12
  ) %>%

  add_header_above(c(" " = 1, "Zadowolenie w 2 okresie" = 2))
```
Ponownie przeprowadzono test warunkowy oraz test McNemara z poprawką na ciągłość.
```{r}
#| label: tbl-zad3-2

wyniki_zad3 <- data.frame(
  `Test` = c("warunkowy", "McNemara"),
  `p_value` = c(round(warunkowy_test_symetrii(tabela_zadow), 3), round(mcnemar.test(tabela_zadow)$p.value, 3)),
  `alfa` = c(0.05, 0.05)
)

wyniki_zad3$Decyzja = ifelse(wyniki_zad3$p_value < wyniki_zad3$alfa, 
                             "Odrzucenie H0", 
                             "Brak podstaw do odrzucenia H0")

wyniki_zad3 %>%
  kable(
    align = "c",
    col.names = c("Zastosowany test", "p-wartość", "Poziom istotności (alfa)", "Decyzja"),
    caption = "Wyniki przeprowadzonych testów dotyczących zadowolenia ze szkoleń"
  ) %>%
  kable_styling(
    bootstrap_options = c("striped", "bordered", "hover", "condensed"),
    full_width = FALSE,
    position = "center",
    font_size = 12
  )
```

Na podstawie przeprowadzonych analiz nie możemy wnioskować, że poziom zadowolenia ze szkoleń nie uległ zmianie. Zarówno warunkowy test symetrii ($p = 0.036$), jak i test McNemara ($p = 0.038$)  dały p-wartości poniżej przyjętego poziomu istotności $\alpha = 0.05$. Oznacza to statystycznie istotną podstawę do odrzucenia hipotezy zerowej o symetrii na rzecz hipotezy alternatywnej. W strukturze odpowiedzi wystąpiła wyraźna, ukierunkowana asymetria – liczba osób, które zyskały zadowolenie w drugim okresie ($y_{12} = 20$), była ponad dwukrotnie większa od liczby osób, którzy negatywnie ocenili wpływ szkoleń ($y_{21} = 8$). Zaobserwowana zmiana rozkładu brzegowego ma charakter systematyczny, co pozwala na sformułowanie wniosku, że poziom zadowolenia uczestników po upływie czasu uległ istotnej, pozytywnej zmianie i nie był dziełem czystego przypadku.

## Zadanie 4 - Ocena komfortu pracy po szkoleniach
W tej samej firmie wdrożono pewne działania w celu poprawy komfortu pracy. Następnie badaną grupę respondentów ponownie poproszono o odpowiedź na pytanie dotyczące oceny podejścia firmy do umożliwiania wdrażania wiedzy zdobytej na szkoleniach w poniższej tabeli przedstawiono tablicę dwudzielczą uwzględniającą odpowiedzi na pytanie w obu tych okresach.
```{r}
#| label: tbl-zad4

library(knitr)
library(kableExtra)

macierz_zad4 <- matrix(c(
  10,  2,  1,  1,  0,
   0, 15,  1,  1,  0,
   1,  1, 32,  6,  0,
   0,  0,  1, 96,  3,
   1,  1,  0,  1, 26
), nrow = 5, byrow = TRUE)

tabela_dane4 <- data.frame(
  `Pytanie 1` = c("-2", "-1", "0", "1", "2"),
  `-2` = macierz_zad4[, 1],
  `-1` = macierz_zad4[, 2],
   `0` = macierz_zad4[, 3],
   `1` = macierz_zad4[, 4],
   `2` = macierz_zad4[, 5],
  check.names = FALSE
)

tabela_dane4 %>%
  kable(
    align = "c",
    col.names = c("Pytanie 1", "-2", "-1", "0", "1", "2"),
    caption = "Dane do zadania 4"
  ) %>%
  kable_styling(
    bootstrap_options = c("striped", "bordered", "hover", "condensed"),
    full_width = FALSE,
    position = "center",
    font_size = 12
  ) %>%

  add_header_above(c(" " = 1, "Pytanie 2" = 5))
```

W celu weryfikacji hipotezy, że odpowiedzi w pierwszym badanym okresie i w drugim okresie odpowiadają modelowi symerii skorzystamy z testu Bowkera. W przypadku dla rozmiaru tabeli większych niż $2\times2$ hipotezy wyglądają następująco

- $H_0: p_{ij} = p_{ji}$ dla wszystkich $i,j = 1,\cdots,5$. Oznacza to, że rozkład prawdopodobieństwa w tabeli jest idealnie symetryczny względem głównej przekątnej. Prawdopodobieństwo, że respondent zmieni zdanie/stan z kategorii $i$ na $j$, jest dokładnie takie samo, jak prawdopodobieństwo zmiany z $j$ na $i$.

- $H_0: p_{ij} \neq p_{ji}$ dla co najmniej jednej pary $(i, j)$ gdzie $i \neq j$. Oznacza to, że istnieje przynajmniej jedna para kategorii, dla której zachodzi asymetria. W badanej grupie występuje ukierunkowana, systematyczna tendencja do zmiany stanu w jedną konkretną stronę.

Test Bowkera jest uogólnieniem testu McNemara dla wszystkich rozmiarów tabeli ($I$). Statystyka testowa wygląda następująco
$$
\chi^2 = \sum_{i=1}^{I} \sum_{j>i}^{I} \frac{(y_{ij} - y_{ji})^2}{y_{ij} + y_{ji}}
$$
Statystyka ta przy założeniu prawdziwości $H_0$ ma asymptotyczny rozkład chi-kwadrat ($\chi^2$) z $r$ stopniami swobody, gdzie
$$
r = \frac{I(I-2)}{2}.
$$
Na podstawie obliczonej wartości statystyki $K^2$ wyznaczana jest p-wartość jako prawostronny obszar krytyczny rozkładu chi-kwadrat:
$$
p = 1 - F_{\chi^2(r)}(\chi^2),
$$
gdzie $F_{\chi^2(r)}$ to dystrybuanta rozkładu $\chi^2$ z $r$ stopniami swobody. Wynik testu przedstawiono w poniższej tabeli.

```{r}
test_bowkera <- function(macierz_danych) {
  K2 <- 0
  I <- nrow(macierz_danych)
  
  for (i in 1:(I - 1)) {
    for (j in (i + 1):I) {
      mianownik <- macierz_danych[i, j] + macierz_danych[j, i]
      
      if (mianownik > 0) {
        K2 <- K2 + ((macierz_danych[i, j] - macierz_danych[j, i])^2 / mianownik)
      }
    }
  }
  
  df_bowker <- I * (I - 1) / 2
  
  p_value_bowker <- 1 - pchisq(K2, df = df_bowker)
  
  return(list(
    statystyka = K2,
    stopnie_swobody = df_bowker,
    p.value = p_value_bowker
  ))
}
```

```{r}
#| label: tbl-zad4-2

wyniki_zad4 <- data.frame(
  `Test` = c("Bowkera"),
  `p_value` = c(round(test_bowkera(macierz_zad4)$p.value, 3)),
  `alfa` = c(0.05)
)

wyniki_zad4$Decyzja = ifelse(wyniki_zad4$p_value < wyniki_zad4$alfa, 
                             "Odrzucenie H0", 
                             "Brak podstaw do odrzucenia H0")

wyniki_zad4 %>%
  kable(
    align = "c",
    col.names = c("Zastosowany test", "p-wartość", "Poziom istotności (alfa)", "Decyzja"),
    caption = "Wyniki przeprowadzonych testów dotyczących komfortu pracy po szkoleniach"
  ) %>%
  kable_styling(
    bootstrap_options = c("striped", "bordered", "hover", "condensed"),
    full_width = FALSE,
    position = "center",
    font_size = 12
  )
```
W teście uzyskaliśmy wynik p-wartości równy `r round(test_bowkera(macierz_zad4)$p.value, 3)` i jest on znacznie większy od przyjętego poziomu istotności $\alpha = 0.05$. Oznacza to, że nie mamy podstaw do odrzucenia hipotezy zerowej, zatem odpowiedzi w pierwszym oraz drugim okresie odpowiadają modelowi symetrii. Z tej informacji możemy wyciągnąć wniosek, że ogólny poziom komfortu pracy po szkoleniach (struktura ocen respondentów) nie uległ statystycznie istotnej zmianie między pierwszym a drugim badanym okresem. Uzyskany wynik testu Bowkera może być obarczony błędem metodologicznym. Jako test asymptotyczny nie radzi sobie on dobrze z małymi licznościami w komórkach. Ponadto, z uwagi na występowanie zer po obu stronach przekątnej głównej, algorytm musiał mechanicznie pomijać określone pary kategorii, aby uniknąć błędu dzielenia przez zero ($\frac{0}{0}$). Taka redukcja danych zniekształca aproksymację rozkładem chi-kwadrat, przez co wysoka p-wartość może być sztucznym artefaktem obliczeniowym. Aby uzyskać wiarygodne wyniki, w dalszej części analizy zastosowano dokładny test symetrii.

# Część dodatkowa

## Zadanie 1 - Dokładny test symetrii
W przypadku zadania 4 występuje problem z zastosowaniem testu Bowkera ze względu na występowanie zer na określonych miejscach tabeli z danymi. Stosując ten test radziliśmy sobie z takimi przypadkami po prostu omijając problematyczne miejsca. Możemy natomiast także zastosować dokładny test symetrii, który pozwoli nam z większą dokładnością obliczyć p-wartość w takim przypadku.
```{r}
dokladny_test_symetrii <- function(macierz_danych) {

  I <- nrow(macierz_danych)
  p_wspolne <- 1
  liczba_par_aktywnych <- 0
  
  for (i in 1:(I - 1)) {
    for (j in (i + 1):I) {
      y_ij <- macierz_danych[i, j]
      y_ji <- macierz_danych[j, i]
      n_gwiazdka <- y_ij + y_ji
      
      if (n_gwiazdka > 0) {
        liczba_par_aktywnych <- liczba_par_aktywnych + 1
        
        p_obs_para <- dbinom(y_ij, size = n_gwiazdka, prob = 0.5)
        
        p_para_dokladne <- 0
        for (k in 0:n_gwiazdka) {
          p_k <- dbinom(k, size = n_gwiazdka, prob = 0.5)
          
          if (p_k <= p_obs_para + 1e-10) {
            p_para_dokladne <- p_para_dokladne + p_k
          }
        }
        p_wspolne <- p_wspolne * p_para_dokladne
      }
    }
  }
  
  return(list(
    p.value = p_wspolne,
    analizowane_pary = liczba_par_aktywnych
  ))
}
```
W dokładnym teście symetrii dla każdej pary komórek leżących symetrycznie względem przekątnej ($y_{ij}$ oraz $y_{ji}$, gdzie $i < j$) oblicza się ich łączną sumę, oznaczaną jako $n_{ij}^* = y_{ij}+y_{ji}$. Jeżeli hipoteza zerowa o symetrii jest prawdziwa, to kierunek zmiany jest całkowicie losowy – z równym prawdopodobieństwem wynoszącym $0.5$ dana osoba mogła przejść z $i$ do $j$ lub z $j$ do $i$. Wobec tego, przy ustalonym $n_{ij}^*$, liczba osób w komórce $y_{ij}$ podlega rozkładowi dwumianowemu z parametrami $n = n_{ij}^*$ oraz $p = 0.5$
$$
Y_{ij} \sim B\left(n_{ij}^*, \frac{1}{2}\right).
$$
Prawdopodobieństwo, że w komórce $y_{ij}$ zaobserwujemy dokładnie tyle osób, ile wyszło w badaniu, wynosi:
$$
P(Y_{ij} = y_{ij} \mid n_{ij}^*) = \binom{n_{ij}^*}{y_{ij}} \left(\frac{1}{2}\right)^{n_{ij}^*}
$$
Ponieważ każda para komórek poza przekątną ($i < j$) jest od siebie niezależna, łączne prawdopodobieństwo uzyskania całej zaobserwowanej konfiguracji tabeli ($P_{\text{obs}}$) jest iloczynem prawdopodobieństw niezależnych rozkładów dwumianowych dla wszystkich par:
$$
P_{\text{obs}} = \prod_{i<j} \binom{n_{ij}^*}{y_{ij}} \left(\frac{1}{2}\right)^{n_{ij}^*}
$$
P-wartość stanowi sumę prawdopodobieństw wszystkich wygenerowanych tabel, których sumy par $y_{ij} + y_{ji}$ dla każdej pozycji są takie same jak w badanej tabeli, oraz których prawdopodobieństwo zajścia jest równe bądź mniejsze od prawdopodobieństwa naszej tabeli zaobserwowanej ($P \le P_{\text{obs}}$). Wynik testu dokładnego został przedstawiony w poniższej tabeli.
```{r}
#| label: tbl-zad1-dod

wyniki_zad1_dod <- data.frame(
  `Test` = c("dokładny"),
  `p_value` = c(round(dokladny_test_symetrii(macierz_zad4)$p.value, 3)),
  `alfa` = c(0.05)
)

wyniki_zad1_dod$Decyzja = ifelse(wyniki_zad1_dod$p_value < wyniki_zad1_dod$alfa, 
                             "Odrzucenie H0", 
                             "Brak podstaw do odrzucenia H0")

wyniki_zad1_dod %>%
  kable(
    align = "c",
    col.names = c("Zastosowany test", "p-wartość", "Poziom istotności (alfa)", "Decyzja"),
    caption = "Wyniki przeprowadzonych testów dotyczących komfortu pracy po szkoleniach"
  ) %>%
  kable_styling(
    bootstrap_options = c("striped", "bordered", "hover", "condensed"),
    full_width = FALSE,
    position = "center",
    font_size = 12
  )
```
Powyższy wynik znacząco różni się od wyniku wcześniejszego testu Bowkera. Zastosowanie dokładnego testu symetrii pozwoliło na wyeliminowanie błędów aproksymacji asymptotycznej wynikających z dużej liczby zer oraz małych liczności w komórkach tabeli. Uzyskany poziom krytyczny ($p = 0.039$) jest mniejszy od założonego poziomu istotności $\alpha = 0.05$, co stanowi statystycznie istotną podstawę do odrzucenia hipotezy zerowej o symetrii. Na tej podstawie wnioskujemy, że ogólna ocena podejścia firmy do wdrażania wiedzy ze szkoleń uległa istotnej zmianie między badanymi okresami.

## Zadanie 2 - Porównanie mocy testów $Z$ i $Z_0$
Zarówno test $Z$, jak i test $Z_0$ to asymptotyczne testy parametryczne służące do porównywania dwóch frakcji (proporcji) w próbach zależnych. Oba testy sprawdzają, czy nastąpiła globalna zmiana w rozkładach brzegowych. Definiujemy różnicę frakcji brzegowych jako
$$
D = p_{1+} - p_{+1}.
$$
Hipotezy w teście wyglądają następująco:

- $H_0: D = 0 \implies p_{12} = p_{21}$ . Oznacza to, że frakcja osób zmieniających zdanie z odpowiedzi 1 na 2 jest taka sama jak z 2 na 1.

- $H_1: D \neq 0 \implies p_{12} \neq p_{21}$. Oznacza to, że nastąpiła istotna zmiana, ludzie chętniej przechodzili w jedną z dwóch stron.

W teście $Z$ statystyka testowa to 
$$
Z = \frac{D}{\hat{\sigma}(D)} \sim N(0, 1),
$$
gdzie 
$$
\hat{\sigma}^2(D) = \frac{\hat{p}_{1+}(1-\hat{p}_{1+}) + \hat{p}_{+1}(1-\hat{p}_{+1}) - 2(\hat{p}_{11}\hat{p}_{22} - \hat{p}_{12}\hat{p}_{21})}{n}.
$$
P-wartość natomiast to 
$$
p = 2\left(1-\Phi(|z|)\right).
$$

```{r}
test_Z <- function(tabela) {
  n <- sum(tabela)
  p11 <- tabela[1,1] / n; p12 <- tabela[1,2] / n
  p21 <- tabela[2,1] / n; p22 <- tabela[2,2] / n
  
  p1_plus <- p11 + p12
  p_plus1 <- p11 + p21
  
  D <- p1_plus - p_plus1
  
  var_D <- (p1_plus * (1 - p1_plus) + p_plus1 * (1 - p_plus1) - 2 * (p11 * p22 - p12 * p21)) / n
  
  if(var_D <= 0) return(NA)
  
  Z_stat <- D / sqrt(var_D)
  p_val <- 2 * (1 - pnorm(abs(Z_stat)))
  return(p_val)
}
```
Statystyka testowa $Z_0$ opiera się o alternatywny estymator 
$$
\hat{\sigma}_0^2(D) = \frac{y_{12}+y_{21}}{2}.
$$
Wtedy
$$
Z_0 = \frac{D}{\hat{\sigma}_0(D)} = \frac{y_{12}-y_{21}}{\sqrt{y_{12}+y_{21}}} \sim N(0, 1),
$$
a p-wartość wyznacza się tak jak przy teście $Z$.
```{r}
test_Z0 <- function(tabela) {
  y12 <- tabela[1,2]
  y21 <- tabela[2,1]
  
  mianownik <- sqrt(y12 + y21)
  if(mianownik == 0) return(NA)
  
  Z0_stat <- (y12 - y21) / mianownik
  p_val <- 2 * (1 - pnorm(abs(Z0_stat)))
  return(p_val)
}
```
Przeprowadzimy teraz symulacje w celu porównania mocy testu $Z$ oraz $Z_0$ dla różnych długości prób. Testy te wykonamy dla tabeli z wyraźną asymetrią.
```{r}
#| label: tbl-zad2-dod
p_populacja <- c(0.42,  0.16, 
                 0.10,  0.32)

macierz_p <- matrix(
  p_populacja, 
  nrow = 2, 
  byrow = TRUE,
  dimnames = list(
    `Pomiar I` = c("Stan 1", "Stan 2"),
    `Pomiar II`   = c("Stan 1", "Stan 2")
  )
)

macierz_p %>%
  kable(
    align = "c",
    col.names = c("Pomiar I", "Stan 1", "Stan 2"),
    caption = "Struktura prawdopodobieństwa"
  ) %>%
  kable_styling(
    bootstrap_options = c("striped", "bordered", "hover", "condensed"),
    full_width = FALSE,
    position = "center",
    font_size = 12
  ) %>%
  add_header_above(c(" " = 1, "Pomiar II" = 2))
```

Wyniki symulacji Monte Carlo zostały przedstawione na poniższym wykresie.
```{r}
#| label: fig-porownanie-mocy
#| fig-align: center
#| fig-width: 8
#| fig-height: 5

library(tidyverse)
set.seed(2026)
B <- 2000
wielkosci_prob <- c(10, 30, 50, 100, 200, 300, 500)
alfa <- 0.05

wyniki_mocy <- data.frame(n = integer(), Moc_Z = numeric(), Moc_Z0 = numeric())

for(n in wielkosci_prob) {
  odrzucenia_Z <- 0
  odrzucenia_Z0 <- 0
  proby_wazne <- 0
  
  dane_wielowymiarowe <- rmultinom(B, size = n, prob = p_populacja)
  
  for(b in 1:B) {
    tab_b <- matrix(dane_wielowymiarowe[, b], nrow = 2, byrow = TRUE)
    
    p_Z <- test_Z(tab_b)
    p_Z0 <- test_Z0(tab_b)
    
    if(!is.na(p_Z) & !is.na(p_Z0)) {
      proby_wazne <- proby_wazne + 1
      if(p_Z < alfa)  odrzucenia_Z  <- odrzucenia_Z + 1
      if(p_Z0 < alfa) odrzucenia_Z0 <- odrzucenia_Z0 + 1
    }
  }
  
  wyniki_mocy <- rbind(wyniki_mocy, data.frame(
    n = n,
    Moc_Z = odrzucenia_Z / proby_wazne,
    Moc_Z0 = odrzucenia_Z0 / proby_wazne
  ))
}

wyniki_long <- wyniki_mocy %>%
  pivot_longer(cols = c(Moc_Z, Moc_Z0), names_to = "Test", values_to = "Moc") %>%
  mutate(Test = ifelse(Test == "Moc_Z", "Test Z", "Test Z0"))

ggplot(wyniki_long, aes(x = n, y = Moc, color = Test, group = Test)) +
  geom_line(size = 1.2) +
  geom_point(size = 3) +
  scale_y_continuous(labels = scales::percent, limits = c(0, 1)) +
  labs(
    title = "Porównanie mocy testu Z oraz Z0",
    subtitle = "Dla prawdziwego układu p12 = 0.16 vs p21 = 0.10 (H1 prawdziwa)",
    x = "Wielkość próby (n)",
    y = "Moc (frakcja odrzuceń H0)"
  ) +
  theme_minimal() +
  theme(legend.position = "bottom")
```
Przeprowadzona symulacja Monte Carlo potwierdziła asymptotyczną równoważność testów $Z$ oraz $Z_0$, których krzywe mocy zbiegają się wraz ze wzrostem liczebności próby. W warunkach małych próbek ($n < 100$) zaobserwowano jednak rozbieżność: test $Z$ charakteryzuje się nieznacznie wyższą mocą empiryczną niż test $Z_0$. Wynika to z faktu, że przy subtelnym efekcie asymetrii ($0.16$ vs $0.10$) pełny estymator wariancji lepiej odzwierciedla faktyczne przesunięcie rozkładów brzegowych niż uproszczona wariancja testu $Z_0$, która jest optymalizowana wyłącznie pod kątem założeń hipotezy zerowej.